臺灣臺北地方法院民事判決
109年度重訴字第1263號
原      告  第一商業銀行股份有限公司

法定代理人  邱月琴  
訴訟代理人  張永嫻  
            林勝美  
            吳承駿  
被      告  林廷潔(兼林榮傳之繼承人)


訴訟代理人  蘇家宏律師
            翁嘉君律師
被      告  林呂素珠(即林榮傳之繼承人)

            林伯蒼(即林榮傳之繼承人)

            林純遠(即林榮傳之繼承人)

上一人
訴訟代理人  蘇家宏律師
            林正椈律師
複代理人    施宥宏律師
被      告  陳瑜蓮(即林榮傳之繼承人)

            黃昕儀(即林榮傳之繼承人)



            黃薪洋(即林榮傳之繼承人)


上二人共同
法定代理人  黃海峯  



上列當事人間請求給付簽帳卡消費款等事件，本院於民國111年7
月1日言詞辯論終結，判決如下：
    主  文
被告林廷潔應給付原告新臺幣壹仟肆佰捌拾捌萬捌仟壹佰貳拾陸
元，及如附表所示之利息、違約金。如對被告林廷潔之財產執行
無效果時，由被告林廷潔、林呂素珠、林純遠、林伯蒼、陳瑜蓮
、黃昕儀、黃薪洋於繼承林榮傳之遺產範圍內連帶給付之。
訴訟費用由被告林廷潔負擔。如對被告林廷潔之財產執行無效果
時，由被告林廷潔、林呂素珠、林純遠、林伯蒼、陳瑜蓮、黃昕
儀、黃薪洋於繼承林榮傳之遺產範圍內連帶負擔。
    事實及理由
壹、程序方面：
一、按當事人得以合意定第一審管轄法院。但以關於由一定法律
    關係而生之訴訟為限。前項合意，應以文書證之，民事訴訟
    法第24條定有明文。查依原告與被告林廷潔、訴外人即被繼
    承人林榮傳簽訂之「樂活貸」借款契約（下稱系爭契約）第
    25條約定，合意以本院為第一審管轄法院，故本院就本件清
    償借款之訴自有管轄權，合先敘明。
二、訴狀送達後，原告不得將原訴變更或追加他訴，但擴張或減
    縮應受判決事項之聲明者，不在此限，民事訴訟法第255條
    第1項第3款定有明文。查本件原告起訴時聲明原為：㈠被告
    應連帶給付原告新臺幣（下同）1,494萬5,981元，及如附表
    所示之利息、違約金。㈡被告應連帶給付原告6萬2,636元，
    及自民國107年7月20日起至清償日止，按週年利率15％計算
    之利息，暨自107年8月22日起至清償日止，按延滯第1個月
    計付300元，延滯第2個月計付400元，延滯第3個月計付500
    元之違約金，違約金最高以3個月為上限，原告並就被告林
    呂素珠、林伯蒼、林純遠、陳瑜蓮、黃昕儀、黃薪洋等6人
    對上開債務以執行訴外人即被繼承人林榮傳所有遺產為限，
    負清償責任等語（見本院卷一第9頁）。嗣於110年2月3日變
    更聲明為：被告林廷潔應給付原告1,494萬5,981元，及如附
    表所示之利息、違約金；如對被告林廷潔之財產執行無效果
    時，由被告林呂素珠、林伯蒼、林純遠、陳瑜蓮、黃昕儀、
    黃薪洋於繼承被繼承人林榮傳之遺產範圍內，負清償責任等
    語（見本院卷一第93頁）；於110年4月23日變更聲明為：被
    告應連帶給付原告1,488萬8,126元，及如附表所示之利息、
    違約金，惟被告林呂素珠、林伯蒼、林純遠、陳瑜蓮、黃昕
    儀、黃薪洋以繼承被繼承人林榮傳之遺產為限等語（見本院
    卷一第157頁），末於111年5月12日變更聲明為：被告林廷
    潔應給付原告1,488萬8,126元，及如附表所示之利息、違約
    金；如對被告林廷潔之財產執行無效果時，由被告林廷潔、
    林呂素珠、林伯蒼、林純遠、陳瑜蓮、黃昕儀、黃薪洋於繼
    承被繼承人林榮傳之遺產範圍內，連帶負清償責任等語（見
    本院卷二第331至332頁），核原告上開歷次變更，屬擴張、
    減縮應受判決事項之聲明，揆諸前揭規定意旨，自應予准許
    之。
三、本件被告林呂素珠、林伯蒼、陳瑜蓮、黃昕儀、黃薪洋經合
    法通知，均未於言詞辯論期日到場，核無民事訴訟法第386
    條各款所列情形，爰依原告之聲請，由其一造辯論而為判決
    。
貳、實體方面：
一、原告主張：被告林廷潔於104年5月21日邀同訴外人即被繼承
    人林榮傳為保證人與原告簽訂系爭契約、撥款申請書兼借款
    憑證向原告借款，借款總額度為1,500萬元，區分為甲、乙
    兩項動撥方式，甲項為非循環額度600萬元，已清償本金部
    分自動移供乙項額度運用，乙項循環額度900萬元，另加計
    甲項已清償本金部分，最高以1,000萬元為限，各筆借款金
    額、借款起迄日、利息及違約金之計付方式均詳如附表所示
    。被告林廷潔上開二筆借款均應依年金法按月平均攤付本息
    ，甲項利息按原告優惠利率分三段計息，自105年5月25日起
    按原告指數利率加年利率1.22％（違約時為週年利率2.3％）
    計算，乙項按原告之放款指數利率加年利率1.8％（違約時為
    2.88％）機動計算。兩造並約定如任何一宗債務不依約清償
    本金時，即喪失期限利益，其債務視為全部到期；被告林廷
    潔如遲延還本或付息時，除按原約定利率計收遲延利息外，
    逾期在6個月以內者，按上開約定利率10％，逾期超過6個月
    以上者，按上開約定利率20％計算之違約金。詎被告林廷潔
    未依約繳款，迄今尚欠如附表所示之餘欠金額、利息及違約
    金未清償，依約被告林廷潔已喪失期限利益，全部債務視為
    到期，被告林廷潔應即清償所有未償還之全部款項。又林榮
    傳為前開借款債務之一般保證人，就前述所欠本金、利息及
    違約金，如對被告林廷潔之財產強制執行無效果時，應由林
    榮傳給付之，而林榮傳已於105年6月16日死亡，被告林廷潔
    、林呂素珠、林伯蒼、林純遠、陳瑜蓮、黃昕儀、黃薪洋為
    其繼承人，依法繼承林榮傳之權利義務。為此，爰依消費借
    貸、一般保證契約、繼承之法律關係提起本件訴訟，並聲明
    ：被告林廷潔應給付原告1,488萬8,126元，及如附表所示之
    利息、違約金；如對被告林廷潔之財產執行無效果時，由被
    告林廷潔、林呂素珠、林伯蒼、林純遠、陳瑜蓮、黃昕儀、
    黃薪洋於繼承林榮傳之遺產範圍內，連帶負清償責任。
二、被告則以：
  ㈠被告林廷潔、林純遠：經檢視交易明細內容，借款金額522萬
    2,624元、966萬5,502元是本金加上透支息之總和，原告主
    張被告應給付之本金金額有誤，如上開金額已包含利息，已
    違反依民法第233條第2項對於利息，無需支付遲延利息之規
    定，原告應詳述本金、利息及利率計算依據。又本件契約所
    約定之違約金屬懲罰性違約金，原告因被告林廷潔遲延給付
    ，除受有利損失外，尚難認有其他損害，故違約金應酌減至
    零等語置辨。並聲明：原告之訴駁回。
  ㈡被告林呂素珠、林伯蒼、陳瑜蓮、黃昕儀、黃薪洋均未於言
    詞辯論期日到場，亦未提出書狀作何聲明或陳述。  
三、本院之判斷：
  ㈠按消費借貸之借用人應於約定期限內，返還與借用物種類品
    質、數量相同之物；次按遲延之債務，以支付金錢為標的者
    ，債權人得請求依法定利率計算之遲延利息，但約定利率較
    高者，仍從其約定利率，民法第478條前段、第233條第1項
    分別定有明文。次按稱保證者，謂當事人約定，一方於他方
    之債務人不履行債務時，由其代負履行責任之契約；保證債
    務，除契約另有訂定外，包含主債務之利息、違約金、損害
    賠償及其他從屬於主債務之負擔；保證人於債權人未就主債
    務人之財產強制執行而無效果前，對於債權人得拒絕清償。
    又繼承人自繼承開始時，除本法另有規定外，承受被繼承人
    財產上之一切權利、義務；繼承人對於被繼承人之債務，以
    因繼承所得遺產為限，負連帶責任，亦為民法第739條、第7
    40條、第745條、第1148條第1項、第1153條第1項所明定。
  ㈡經查，原告主張被告林廷潔積欠原告上開債務，林榮傳為上
    開債務之一般保證人，而林榮傳於105年6月16日死亡，繼承
    人為被告等人一節，業據其提出系爭契約、撥款申請書兼借
    款憑證（樂活貸專用）、臺灣新北地方法院家事庭函、戶口
    名簿、戶籍謄本、繼承系統表、原告放款貸放傳票、存摺存
    款客戶歷史交易明細表、顧客帳戶資料查詢單、憑卡自動貸
    款登錄單、取款憑條、申購憑條及交易指示書（見本院卷一
    第25至49頁、第159至169頁、第239至344頁、本院卷二第49
    至249頁）等資料為證，被告林廷潔、林純遠則以上揭情詞
    置辨。惟查：
  ⒈有關被告餘欠金額多寡，有原告提出之存摺存款客戶歷史交
    易明細表可供核算，且系爭契約業於第4條「利息計付及利
    率調整方式」約定本貸款屬非循環額度（即甲項）之償還方
    式，另依撥款申請書兼借款憑證（樂活貸專用）約定辦理，
    觀之撥款申請書兼借款憑證（樂活貸專用）記載，以優惠利
    率分三段機動計息，自105年5月25日起按甲方（即原告）之
    指數利率加年率1.22％計息；循環額度（即乙項）之借款利
    息則於該條約定以乙方（即原告）公告之放款指數利率加年
    率1.8％計息；又系爭契約第3條「動用方式」綜合循環型第2
    項約定「…扣償借款本息或支付款項致存款帳戶餘額不足支
    付時，乙方（即原告）在第一條約定之循環額度內，得就其
    不足之金額由電腦自動辦理撥貸，…甲方（即被告林廷潔）
    並同意以乙方電腦自動辦理撥貸之記錄，為本貸款本金」，
    即被告同意於其存款帳戶餘額不足支付透支息時，由原告電
    腦動用循環額度自動辦理撥貸，該透支息應認定為本金之一
    部分，有系爭契約、撥款申請書兼借款憑證（樂活貸專用）
    在卷可稽，而機動計息利息變動時，原告都會在被告存摺告
    知，亦經原告陳述在卷（見本院卷二第355頁），是本件債
    務本金、利息及利率尚無不明及違法之處，被告林廷潔、林
    純遠辯稱原告並未詳述本金、利息及利率計算依據等語，洵
    非可採。
　⒉復按約定之違約金額過高者，法院得減至相當之數額，為民
    法第252條所明定，惟此規定乃係賦與法院得依兩造所提出
    之事證資料，斟酌社會經濟狀況及平衡兩造利益而為妥適裁
    量、判斷之權限，非謂法院須依職權蒐集、調查有關當事人
    約定之違約金額是否有過高之事實，並因此排除債務人就違
    約金過高之利己事實，依辯論主義所應負之主張及舉證責任
    。況違約金之約定，為當事人契約自由、私法自治原則之體
    現，雙方於訂約時，既已盱衡自己履約之意願、經濟能力、
    對方違約時自己所受損害之程度等主、客觀因素，本諸自由
    意識及平等地位自主決定，除非債務人主張並舉證約定之違
    約金額過高而顯失公平，法院得基於法律之規定，審酌該約
    定金額是否確有過高情事及應予如何核減至相當數額，以實
    現社會正義外，當事人均應同受該違約金約定之拘束，法院
    亦應予以尊重，始符契約約定之本旨。倘債務人於違約時，
    仍得任意指摘原約定之違約金額過高而要求核減，無異將債
    務人不履行契約之不利益歸由債權人分攤，不僅對債權人難
    謂為公平，抑且有礙交易安全及私法秩序之維護（最高法院
    92年度台上字第2747號、93年度台上字第909號判決要旨參
    照）。本件原告請求各筆借款利息之週年利率為2.3％或2.88
    ％，且原告請求之違約金係按上開利息利率之10％、20％計算
    ，利息及違約金之利率合計未達民法第203條規定之法定利
    率，其違約金約定並無過高之情形，揆諸前揭說明，本院認
    應尊重當事人契約自由、私法自治，尚無從適用民法第252
    條之規定酌減，被告林廷潔、林純遠抗辯原告未受損害，違
    約金應酌減至零等語，亦非可採。
　⒊依上論述，本件被告林廷潔、林純遠上開所辯均不可採，而
    被告林呂素珠、林伯蒼、陳瑜蓮、黃昕儀、黃薪洋對於原告
    之主張並不爭執，本院參酌原告所提上開證據資料與其主張
    互核相符，堪認原告之主張為真實。從而，被告林廷潔向原
    告申貸借款未依約清償，經催告後而全部視為到期，尚積欠
    如附表所示餘欠金額、利息及違約金未清償，原告請求被告
    林廷潔負清償責任，及於原告對被告林廷潔之財產強制執行
    無效果時，由保證人林榮傳之繼承人即被告林廷潔、林呂素
    珠、林伯蒼、林純遠、陳瑜蓮、黃昕儀、黃薪洋於繼承林榮
    傳之遺產範圍內，連帶代負清償責任，自屬有據，應予准許
    。
四、綜上所述，原告依消費借貸、一般保證契約、繼承之法律關
    係，請求被告林廷潔給付原告1,488萬8,126元及如附表所示
    之利息、違約金，及原告對被告林廷潔之財產執行無效果時
    ，由被告林廷潔、林呂素珠、林伯蒼、林純遠、陳瑜蓮、黃
    昕儀、黃薪洋於繼承林榮傳遺產範圍內連帶給付之，為有理
    由，應予准許。
五、本件事證已臻明確，兩造其餘主張、陳述，經審酌後認與判
    決結果不生影響，爰不一一論述，附此敘明。
六、據上論結，本件原告之訴為有理由，依民事訴訟法第385條
    第1項前段、第78條，判決如主文。
中　　華　　民　　國　　111 　年　　7 　　月　　22　　日
                  民事第一庭    法　官　熊志強
以上正本係照原本作成。
如對本判決上訴，須於判決送達後20日內向本院提出上訴狀。如
委任律師提起上訴者，應一併繳納上訴審裁判費。
中　　華　　民　　國　　111 　年　　7 　　月　　22　　日
                                書記官　蔡斐雯
　　　　　　　　　　　　　　　　
附表：（民國/新臺幣）
編號 種類 借款金額 餘欠金額 (請求本金) 借款日及到期日 利息  違約金       計算 標準 起訖日 逾期6個月以內者，按約定利率10％計付 逾期超過6個月者，按約定利率20％計付 1 甲項 600萬元 522萬2,624元 自104年5月25日起至124年5月25日止 2.3％ 自107年7月26日起至清償日止 自107年7月26日起至108年1月25日止 自108年1月26日起至清償日止 2 乙項 900萬元 966萬5,502元 自104年5月21日起至124年5月21日止 2.88％ 自107年5月22日起至清償日止 自107年5月22日起至107年11月21日止  自107年11月22日起至清償日止 合計  1,500萬元 1,488萬8,126元